臺灣高雄地方法院民事判決　　　　　　 93年度重勞訴字第5號
原　　　告　戊○○
訴訟代理人　乙○○
　　　　　　郭季榮律師
被　　　告　己○○即吉福企業社
訴訟代理人　蕭永宏律師
當事人間給付職業災害補償金等事件，本院於民國94年5 月11日
言詞辯論終結，並判決如下：
  主      文
被告應給付原告新台幣陸拾伍萬伍仟柒佰柒拾陸元，及自民國九
十三年十二月二十九日起至清償日止，按年息百分之五計算之利
息。
原告其餘之訴駁回。
訴訟費用由被告負擔十分之三，餘由原告負擔。
本判決於原告以新台幣貳拾貳萬元供擔保後，得假執行；但被告
如以新台幣陸拾伍萬伍仟柒佰柒拾陸元為原告預供擔保，得免為
假執行。
原告其餘假執行之聲請駁回。
  事實及理由
一、原告主張：伊受被告己○○即吉福企業社僱用，於民國90年
    3 月27日上午11時許，在被告向訴外人榮吉工程有限公司承
    攬之台灣高速鐵路雲林土庫270 標工地（下稱雲林土庫工地
    ）製作鋼筋籠時，因被告未設置足夠之鋼軌楔木等安全設備
    、未派專人依安全作業標準指揮勞工作業，及未對勞工為必
    要之安全教育訓練，違反勞工安全衛生法、營造安全衛生設
    施標準等保護勞工之規定，致遭鋼筋籠倒塌擊傷右下肢，而
    受有右膝、右踝及右足部喪失機能之職業傷害，業經中國醫
    藥大學北港附設醫院診斷屬於右下肢喪失機能，至今仍無法
    工作；且被告並未為伊投保勞工保險，均屬未依債之本旨為
    給付，爰依最低工資新台幣（下同）15,840元計算，及依勞
    工保險條例第72條第1 項、第34條、第36條、第54條，民法
    第184 條侵權行為、第227 條之1 債務不履行之規定，請求
    被告應給付職業傷害補償費228,096 元、殘廢補償費427,68
    0 元、精神慰撫金1,500,000 元，並聲明求為：(一)被告應給
    付原告2,155,776 元，及自原告準備二狀送達翌日即93年12
    月29日起至清償日止，按年息5 ％計算之利息。(二)准供擔保
    宣告假執行之判決。
二、被告則以：兩造間係屬承攬而非僱傭關係，被告並無設置安
    全設備、施行教育訓練、為原告辦理投保之義務，而無須賠
    償原告無法依勞工保險條例獲得理賠及所受傷害之損失；況
    且兩造已於90年7 月9 日，對於原告在雲林土庫工地所受傷
    害，以180,000 元及醫療費用實支實付之條件達成和解，原
    告自不得再為本件請求等語置辯。並聲明：(一)請求駁回原告
    之訴及假執行之聲請。(二)願供擔保免為假執行。
三、原告主張伊於90年3 月27日上午11時許，在被告雲林土庫工
    地製作鋼筋籠時，因遭鋼筋籠擊傷右下肢之職業傷害，致右
    下肢殘廢，相當於殘廢給付標準表障害項目第135 項之一下
    肢喪失機能，且至今仍無法工作，依最低工資計算，分別得
    請求殘廢補助費427,680 元、職業傷害補償費228,096 元之
    勞工保險給付；被告並未為伊投保勞工保險，導致無法領取
    上開保險給付之事實，業據原告提出中國醫藥大學北港附設
    醫院診斷證明書（見院卷第7 頁）、中華民國身心障礙手冊
    （見院卷第38頁）、殘廢給付標準表（見院卷第137 頁）、
    勞工保險殘廢診斷書（見院卷第161 頁）影本各1 份，三聖
    醫院診斷證明書（見院卷第37 、111頁）2 份為證，復為被
    告所不爭，則此部分堪信為真實。
四、另原告主張兩造間為僱傭關係，被告有未設置安全設備違反
    保護勞工法律之過失，及未依法為其辦理勞工保險，應賠償
    原告無法請領殘廢補助費、職業傷害補償費之損失，並支付
    慰撫金等情，被告則執前詞予以否認；是以，本件爭點即在
    於：(一)被告是否有為原告辦理勞工保險之義務（兩造間係屬
    僱傭或承攬關係）？(二)原告可否再向被告為本件請求（兩造
    於90年7 月9 日所為訴訟外和解之範圍）？茲分述如下：
  (一)被告是否有為原告辦理勞工保險之義務：
    1.兩造間法律關係：
      (1)原告等約30名人員，在雲林土庫工地，共同為被告從事
        鋼筋籠製作之經過情形，業經證人丙○○、甲○○、丁○○於本院93年12月28日、94年2 月15日準備程序時分
        別到場陳述明確，證人丙○○證稱：本件工程並不是我
        向被告承攬後再找其他人分擔。當初我會做這件工程，
        是因為被告問我要不要幫他做雲林土庫工程，以每噸1,
        000 元計算報酬，我就以同樣條件去問其他人有沒有意
        願，後來就找到包括原告在內之其他10人，共同組成一
        班，在工地共有三班同時進行，原告之前也有幫被告工
        作過；至於工資是1 個月領一次，我會自行記錄我們班
        完成的重量，與被告核對無誤後，依該月完成總重量計
        算出工資再由大家平分，其他兩班也是如此；而施工品
        質由我審核等語（見院卷第118 至121 頁），及證人甲○○、丁○○證稱：我們與原告同班一同製作鋼筋籠，
        之前也有一同幫被告工作過；當初是丙○○邀我們一起
        到雲林土庫工作，言明依完成重量計算報酬，工作期間
        直到將該處高鐵所需鋼筋籠製作完成；上、下工時間每
        天都差不多，都是每班各自一起出發，在工地一起製作
        鋼筋籠，晚上則一起住在被告承租處所，我們全部無須
        支付租金；工資由班長丙○○出面領取，以完成重量計
        算工資，除以工作天數，每人再依據各自工作天數領取
        等語（見院卷第214 至224 頁）。
      (2)則由前開證人之陳述可見：被告與原告、丙○○、甲○○、丁○○等人各別約定之契約內容，均係由其等提供
        勞力與同僚共同製作鋼筋籠，並以完成之重量每月計算
        領取報酬，而非與其等各別就所定作之鋼筋籠數量、單
        價、交貨時間等為約定，顯見該契約係著重於勞務之提
        供，而非定作物之完成。又原告係與其他約30名同僚一
        起居住、上下班，在被告指定處所共同製作同一鋼筋籠
        ，並受班長指揮；實際上係與其他同僚分工合作，共同
        為被告工作，並無從單獨區隔各別所應提出之勞務、自
        由決定給付之時期、方式，並單獨就工作物負責及負擔
        盈虧，亦無從自由決定以任意第三人代替自己為勞務之
        提出；足見兩造約定之勞務性質客觀上已具有人格從屬
        性、經濟從屬性，及勞務專屬性，而屬僱傭契約。
      (3)按勞動契約當事人之勞工，具有下列特徵：(一)人格從屬
        性，即受雇人在雇主企業組織內，服從雇主權威，並有
        接受懲戒或制裁之義務。(二)親自履行，不得使用代理人
        。(三)經濟上從屬性，即受雇人並不是為自己之營業勞動
        而是從屬於他人，為該他人之目的而勞動。(四)納入雇方
        生產組織體系，並與同僚間居於分工合作狀態。經查，
        本件原告係在從屬於被告之關係下，為被告而與同僚共
        同分工合作，提供職業上之勞動力，並按月受領被告給
        付之報酬，已如前述；則原告主張兩造間為勞動契約關
        係，被告為雇主，係屬可採；被告抗辯兩造僅為承攬關
        係，並非屬實。
    2.按僱用勞工5 人以上之公、民營工廠，對年滿15歲以上，
      60歲以下之勞工，應以其雇主或所屬團體或所屬機構為投
      保單位，全部參加勞工保險為被保險人，又投保單位不依
      本條例之規定辦理投保手續者，勞工因此所受之損失，並
      應由投保單位依本條例規定之給付標準賠償之，勞工保險
      條例第6 條第1 項第1 款、第72條第1 項分別定有明文。
      經查，本件原告係屬60歲以下勞工，並與其他約30名勞工
      一同受雇於被告；又前開條例第6 條之規定，性質上為法
      律規定之強制契約，不容許雇主與勞工以契約加以變更或
      免除；則被告有為原告辦理勞工保險之義務，惟被告卻未
      依法辦理，自應依前開規定，負賠償之責。
    3.本件被告應賠償未替原告投保之損失：
      (1)職業傷害補償費228,096 元：
        按被保險人因執行職務而致傷害或職業病不能工作，以
        致未能取得原有薪資，正在治療中者，自不能工作之第
        4 日起，發給職業傷害補償費或職業病補償費；職業傷
        害補償費及職業病補償費，均按被保險人平均月投保薪
        資70％發給，每半個月給付一次；如經過1 年尚未痊癒
        者，其職業傷害或職業病補償費減為平均月投保薪資之
        半數，但以1 年為限，勞工保險條例第34條第1 項、第
        36條分別定有明文。經查，本件原告自受傷至今尚未痊
        癒，又雙方未議定工資，而以最低工資15,840元計算平
        均月投保薪資，第一年依70％、第二年依50％計算等情
        ，俱為兩造所不爭執，則被告應給付原告之職業傷害補
        償費即為228,096 元【 15,840 X 70 ％ X 12＋15,840
        X 50％ X 12 = 228,096 】。
      (2)殘廢補償費427,680元：
        按被保險人因職業傷害或罹患職業病，經治療終止後，
        如身體遺存障害，適合殘廢給付標準表規定之項目，並
        經保險人自設或特約醫院診斷為永久殘廢者，依同表規
        定之殘廢等級及給付標準，增加50％，一次請領殘廢補
        償費；被保險人領取職業傷病給付期滿，尚未痊癒，如
        身體遺存障害，適合殘廢給付標準表規定之項目，並經
        保險人自設或特約醫院診斷為永不能復原者，得比照前
        項規定辦理，勞工保險條例第54條定有明文。經查，本
        件原告受傷至今，身體仍遺有障害，並經中國醫藥大學
        北港附設醫院診斷屬於右下肢殘廢，相當於殘廢給付標
        準表障害項目第135 項之一下肢喪失機能，已如前述；
        又該項目給付標準為540 日，有殘廢給付標準表（見院
        卷第137 頁）1 份可憑，則依前揭法條所示，原告所受
        傷害係因職業傷害所致，給付標準得增加50％，即依
        840 日（27個月）計算；從而，被告應給付原告之殘廢
        補償費即為427,680 元【15,840 X 27 =427,680】。
  (二)原告可否再向被告為本件請求：
    被告對於原告本件請求均抗辯兩造已達成和解云云，惟：
    1.按和解之範圍，應以當事人相互間欲求解決之爭點為限，
      至於其他爭點，或尚未發生爭執之法律關係，雖與和解事
      件有關，如當事人並無欲求一併解決之意思，要不能因其
      權利人未表示保留其權利，而認權利已因和解讓步，視為
      拋棄而消滅。經查，兩造對於90年7 月9 日訂有內容為：
      「高鐵土庫270 標工程，乙方戊○○受傷乙案。己○○、
      丙○○賠付乙方戊○○醫藥費用收據部分，以實支實付為
      準，另賠付戊○○看護費用一切損失共計新台幣 180,000
      元」之和解書乙節，皆無爭執，並有該和解書影本（見院
      卷第44頁）一紙在卷可稽；則依該和解書內容所示，兩造
      確已就90年3 月27日在雲林土庫工地，因被告過失及違反
      附隨給付義務，致原告身體、健康受侵害所應負擔之賠償
      責任為和解，堪予認定。
    2.按和解有使當事人所拋棄之權利消滅及使當事人取得和解
      契約所訂明權利之效力，民法第737 條定有明文；次按和
      解契約合法成立，兩造當事人即均應受該契妁之拘束，縱
      使一造因而受不利益之結果，亦不得事後翻異，更就和解
      前之法律關係再行主張（最高法院19年上字第1964號判例
      參照）。經查，兩造既已就被告對於原告身體、健康受侵
      害所應負擔之賠償責任為和解，已如前述；則原告自不得
      就和解前之同一法律關係更為主張；故被告抗辯此部分係
      和解契約效力所及等語，即屬可採。
    3.按保險制度，旨在保護被保險人，非為減輕損害事故加害
      人之責任。保險給付請求權之發生，係以定有支付保險費
      之保險契約為基礎，與因侵權行為所生之損害賠償請求權
      ，並非出於同一原因。後者之損害賠償請求權，殊不因受
      領前者之保險給付而喪失（最高法院68年台上字第42號判
      例參照）。雖前述被告應給付之殘廢補助費、職業傷害補
      償費，乃勞工保險條例規定僱主對勞工之賠償責任，惟此
      既係因僱主漏未為勞工辦理勞工保險，致勞工本可依勞工
      保險條例獲得之補償無法獲得，因而規定由僱主予以賠償
      ；故此之賠償本質上為勞工職業災害補償費之代替物，而
      非對原告身體、健康受侵害直接所致損害之賠償，二者本
      質上、及請求權所根據之原因事實均不相同。是以，前述
      被告應給付之勞工職業災害補償費雖與原告於雲林土庫工
      地受傷之事實密切相關，惟兩造和解書絲毫未提及關於被
      告未替原告辦理勞工保險，就因而所致損害之賠償為協議
      等情；則參照前開說明，既無從認定本件勞工職業災害補
      償費亦屬兩造和解時所欲一併解決之法律關係，而不屬於
      和解契約範圍內，自不得認該權利已經和解讓步，視為拋
      棄而消滅。從而，原告主張被告應賠償未替原告投保勞工
      保險所致損失，係屬可採；被告辯稱本件勞工職業災害補
      償業經兩造和解，原告不得再行請求云云，不足採信。
    4.至於原告主張被告未為其投保勞工保險，係屬勞動契約附
      隨義務之違反，致侵害其人格權，應依債務不履行與違反
      保護他人法律之侵權行為規定賠償其非財產上之損害云云
      ；然查，被告雖有違反應為原告辦理勞工保險義務之事實
      ，已如前述；惟原告因此所受之損害，僅為得請領勞工保
      險給付之財產上利益，其所主張之非財產上損害，與被告
      未為其投保勞工保險並無因果關係；況且該財產上之損害
      ，亦因勞工保險條例第72條規定應由雇主賠償，而受填補
      。從而，原告自不得以被告未替其投保勞工保險為由，請
      求非財產上之損害賠償。
五、綜上所述，被告依法有為原告辦理勞工保險之義務，然未辦
    理，致原告無法領得殘廢補助費、職業傷害補償費之勞工保
    險給付，依前開法條規定及說明，自應由被告賠償之；另兩
    造既已就被告過失致原告受傷之事實達成和解，該和解契約
    亦屬有效，且內容包括醫療費用、看護費及一切損失，則原
    告自不得就同一事實更為請求慰撫金。準此，原告依據勞工
    保險條例第72條第1 項勞工保險給付賠償請求權之規定，請
    求被告給付655,776 元【職業傷害補償費即為228,096 元＋
    殘廢補償費427,680 元】，及自93年12月29日起至清償日止
    ，按年息5 ％計算之利息，即屬正當，應予准許；然主張被
    告違反保護勞工之法律致其受傷、違反保護勞工、為勞工投
    保之附隨給付義務，而依民法第184 條侵權行為、第227 條
    之1 債務不履行之規定，請求被告給付1, 500,000元慰撫金
    ，則為無理由，應予駁回。
六、兩造陳明願供擔保，聲請宣告假執行及免為假執行，經核原
    告勝訴部分與法律規定相符，爰酌定相當之擔保金額分別准
    許之。至於原告敗訴部分，其訴既經駁回，則其假執行之聲
    請即失所依據，應併予駁回。
七、據上論結，原告之訴為一部有理由，一部無理由，依民事訴
    訟法第79條、第390 條第2 項、第392 條第2 項，判決如主
    文。
中　　華　　民　　國　　94　　年　　5 　　月　　25　　日
              民事勞工法庭  審判長  法　官  沈建興
                                    法　官  林玉心
                                    法　官　洪珮婷
上為正本，係照原本作成。
如不服本判決，應於送達後20日內，向本院提出上訴狀並表明上
訴理由，如於本判決宣示後送達前提起上訴者，應於判決送達後
10日內補提上訴理由書（須附繕本）。
中　　華　　民　　國　　94　　年　　5 　　月　　25　　日
                                法院書記官  鍾淑美
